ACORDAO-COMPLETO-2350594

ACÓRDÃO 739/2019 ATA 10/2019 - PLENÁRIO

VISTOS, relatados e discutidos estes autos de representação formulada pela empresa Construtora LV Ltda. - EPP a respeito de possíveis irregularidades ocorridas na Tomada de Preços 1/CPL-M/2019, que visa a contratação de empresa especializada em construção civil para implantação de iluminação e paisagismo na praça Castelo Branco, localizada no município de Alta Floresta do Oeste/RO,
ACORDAM os Ministros do Tribunal de Contas da União, reunidos em sessão plenária, ante as razões expostas pelo Relator, em: 
9.1. com fulcro no art. 276, caput e § 1º, do RI/TCU, referendar a medida cautelar adotada pelo Ministro Benjamin Zymler por meio do despacho transcrito no relatório que precede este acórdão; e
9.2. dar ciência deste acórdão ao Município de Alta Floresta D'oeste/RO e à representante.

Representação sobre possíveis irregularidades ocorridas em certame para contratação de empresa especializada em construção civil para implantação de iluminação e paisagismo.

Município de Alta Floresta D'oeste/RO

3. Interessados/Responsáveis:
3.1. Interessado: Edificare Serviços de Engenharia Ltda. (27.568.065/0001-94)
3.2. Responsáveis: Luciano Duarte (XXX.327.392-XX), Daniel Paulo Fogaça Hryniewicz (XXX.046.079-XX), Célia Ferrari Bueno (XXX.912.212-XX), Wittor Winnicius Silva Pedroso Gonçalves (XXX.436.702-XX) e Fabiana Marques da Silva (XXX.458.082-XX).

13.1. Ministros presentes: José Mucio Monteiro (Presidente), Raimundo Carreiro, Bruno Dantas e Vital do Rêgo.
13.2. Ministros-Substitutos convocados: Marcos Bemquerer Costa (Relator) e André Luís de Carvalho.
13.3. Ministro-Substituto presente: Weder de Oliveira.

ACORDAO-COMPLETO-2367675

Acórdão 2326/2019 - Plenário

MARCOS BEMQUERER

Adoto, como relatório, o despacho constante da peça que fundamentou a concessão da medida cautelar ora em apreciação:
"Cuidam os autos de representação formulada pela empresa Construtora LV Ltda. - EPP a respeito de possíveis irregularidades ocorridas na Tomada de Preços 1/CPL-M/2019, que visa a contratação de empresa especializada em construção civil para implantação de iluminação e paisagismo na praça Castelo Branco, localizada no município de Alta Floresta do Oeste/RO. As intervenções em comento são custeadas pelo Convênio 166/DPCN/2017 (Siconv 843027) , firmado entre o Ministério da Defesa e aquele município.
2.	A administração local estimou as obras em R$ 252.500,00 (peça 2, p. 306) . No certame anterior (Tomada de Preços 8/CPL-M/2018) , houve uma única empresa participante (Construtora LV Ltda. - EPP) , que apresentou proposta comercial de R$ 248.849,90. Entretanto, não houve a assinatura de contrato, dado que a minuta do edital não havia sido publicada em jornal de grande circulação, descumprindo, portanto, o disposto no art. 21, inciso III, da Lei 8.666/1993.
3.	O segundo certame, objeto desta representação, contou com a participação de duas empresas: Edificare Serviços de Engenharia Ltda. - ME e Construtora LV - EPP, sendo que a segunda foi inabilitada. Houve a interposição de recurso contra a eliminação da licitante, mas a comissão permanente de licitação não conheceu do apelo, em razão de sua intempestividade. Dessa forma, foi declarada vencedora a Edificare Serviços de Engenharia Ltda. - ME com a proposta de R$ 227.753,49.
4.	A representante alega a ocorrência das seguintes irregularidades: a) exigência de capital social mínimo integralizado (10%) como condição de habilitação econômico-financeira (subitens 5.5 e 8.5.2 do edital) ; b) exigência de vínculo empregatício entre os responsáveis técnicos e a empresa licitantes (subitem 8.4.3 do edital) ; c) exigência de Atestado de Capacidade Técnica da empresa licitante registrado no CREA (subitem 8.4.2 do edital) ; d) exigência de reconhecimento de firma nos diversos documentos da licitação; e) falha na análise da tempestividade do recurso administrativo interposto por esta, uma vez que apresentado dentro do prazo previsto no art. 109, inciso I, da Lei 8.666/1993; e f) inabilitação indevida da representante. 
5.	A Sec-RO analisou as peças e propôs, ao final, conhecer da presente representação; determinar cautelarmente ao município de Alta Floresta do Oeste/RO que se abstenha de celebrar o contrato decorrente da Tomada de Preços 1/CPLM/2019, ou, se já assinado, que suspenda a sua execução; determinar a oitiva do referido município e da vencedora do certame quanto aos fatos trazidos pela representante; e realizar a audiência do Secretário Municipal de Infraestrutura (sr. Luciano Duarte, responsável pela elaboração do edital) , do advogado do Município (sr. Daniel Paulo Fogaça Hryniewicz, signatário do parecer que aprovou o instrumento convocatório) e dos membros da comissão de licitação (sra. Célia Ferrari Bueno, sr. Wittor Winnicius Silva Pedroso Gonçalves e sra. Fabiana Marques da Silva, por não terem conhecido o recurso administrativo interposto pela empresa inabilitada) .
6.	Concordo com a análise da unidade técnica, cujos fundamentos incorporo como razões de decidir, sem prejuízo das considerações que passo a fazer. 
7.	Os indícios apontados na representação, além de contrariarem o entendimento do TCU, consistem em falhas graves que podem ter restringido a competitividade do certame. 
8.	Nesse sentido, a jurisprudência do Tribunal, a exemplo dos Acórdão 265/2017-TCU-Plenário, 1.944/2015 -Plenário, 2.329/2014 -2ªCâmara, 6.613/2009-1ªCâmara, dentre muitos outros, entende ser ilegal a exigência, como condição para participação na licitação, de demonstração de capital social integralizado mínimo. Tal exigência extrapola o comando legal contido no art. 31, §§ 2º e 3º, da Lei 8.666/1993, que prevê tão somente a comprovação de capital mínimo como alternativa para a qualificação econômico-financeira dos licitantes.
9.	Do mesmo modo, considera-se irregular, para fins de habilitação técnico-profissional, a exigência de que o responsável técnico pela obra pertença ao quadro permanente de funcionários da licitante (arts. 3º, § 1º, inciso I, e 30, § 1º, inciso I, da Lei 8.666/1993) . Há restrição à competitividade quando o edital exige das licitantes a demonstração de vínculo societário ou empregatício, por meio de carteira de trabalho, do responsável técnico com a empresa, pois o Tribunal considera suficiente a comprovação da disponibilidade do profissional mediante contrato de prestação de serviços, sem vínculo trabalhista e regido pela legislação civil. Cito, nesse sentido, os Acórdãos 529/2018, 2.835/2016, 1.988/2016 e 872/2016, todos do Plenário.
10.	Passando ao terceiro ponto objeto da representação, cabe ressaltar que o subitem 8.4.2.1 exigia das licitantes a apresentação de atestado de capacidade técnica operacional da pessoa jurídica, devidamente acompanhada da respectiva certidão de acervo técnico (CAT) e anotação de responsabilidade técnica (ART) , que comprovasse a execução de serviços compatíveis ou semelhantes ao objeto da licitação. Ocorre que, nos termos do art. 55 da Resolução 1.025/2009, do Conselho Federal de Engenharia, Arquitetura e Agronomia (Confea) , é vedada a emissão de CAT em nome da pessoa jurídica, aspecto que, aparentemente, compromete a legalidade da cláusula e a análise realizada pela comissão de licitação, que, a rigor, deveria desclassificar todos os interessados.
11.	O edital em análise exigiu que, em mais de uma dezena de documentos, houvesse firma reconhecida pelo signatário, não permitindo que os servidores municipais verificassem a autenticidade das assinaturas. Tal prática aparentemente contraria o disposto no art. 3º da Lei 13.726/2018, normativo que busca racionalizar atos e procedimentos administrativos dos Poderes da União, dos Estados, do Distrito Federal e dos Municípios, ao dispensar a exigência de reconhecimento de firma quando o agente administrativo puder confrontar a assinatura com aquela constante do documento de identidade do signatário, ou quando o signatário estiver presente e assinar o documento diante do agente.
12.	Muito embora a empresa inabilitada tenha protocolado o recurso no último dia do prazo, às 16h09min, a comissão de licitação decidiu não conhecer do apelo, sob a justificativa de que a peça foi protocolada após o expediente da prefeitura. Ocorre que o edital em comento não definiu o horário de expediente do órgão municipal, nem a unidade técnica localizou norma local que trouxesse tal definição. 
13.	Apesar disso, a ata de julgamento da comissão de licitação consignou que as atividades administrativas do município compreenderiam o período entre as 7h30min e 19h30min, o que, se confirmado, configura a tempestividade do recurso. Por essa razão, incluo este fato entre aqueles ensejadores da medida cautelar e da audiência dos responsáveis. 
14.	No tocante à eventual inabilitação indevida da representante, consta da ata da comissão permanente de licitação que a eliminação decorreu da apresentação de certidão de registro e quitação perante o CREA/RO e de certidão de regularidade do profissional contador vencidas, bem como da falta de apresentação das ARTs do responsável pela certidão de acervo técnico. 
15.	De fato, compulsando os autos, constata-se que a certidão do engenheiro Matthew James Caldwell estava com a data de validade expirada desde 31/12/2018 (antes da fase de habilitação, portanto) , descumprindo, com isso, o subitem 8.4.1 do edital, que tem a seguinte redação: 
8.4.1- Registro ou Inscrição no "Conselho Regional de Engenharia, Arquitetura e Agronomia (CREA) " ou entidade profissional competente, da empresa e dos seus responsáveis técnicos, com validade na data da apresentação da proposta.
16.	A mesma coisa ocorreu em relação à certidão emitida pelo conselho regional de contabilidade, descumprindo, assim, o subitem 8.5.1 do edital, verbis:
8.5.1 - As Licitantes terão que apresentar Balanço Patrimonial e Demonstrações Contábeis do último exercício social já exigível e apresentado na forma da Lei, que comprove a boa situação financeira da empresa. Tais documentos terão que estar devidamente registrado ou autenticado pela Junta Comercial do Respectivo Estado e com o documento de controle profissional denominado Declaração de Habilitação Profissional - DHP, que comprova a regularidade do Contabilista nos termos do art. 28, da Resolução CFC nº 825/98. Devendo ainda ser apresentada certidão emitida pelo CRC em plena validade, que demonstre a regularidade do responsável técnico pela elaboração do Balanço patrimonial. Vedada a substituição por balancetes ou balanços provisórios, podendo ser atualizados por índices oficiais quando encerrados há mais de 03 (três) meses da data de apresentação da proposta. (Grifou-se) 
17.	Portanto, em análise perfunctória, pode-se afirmar que a inabilitação do recorrente foi devida. 
18.	Justificada a existência da fumaça do bom direito, dados os indícios constantes dos incisos "a", "b", "c", "d" e "e" do parágrafo quarto deste Despacho, passo à análise do perigo da demora. 
19.	Com a divulgação do resultado da tomada de preços, mostra-se iminente a possibilidade de contratação da empresa Edificare Serviços de Engenharia Ltda. - ME e o subsequente início dos serviços, circunstâncias que podem colocar em risco a efetividade da decisão de mérito ao final. Presentes os requisitos da fumaça do bom direito e do periculum in mora, não resta outra providência que não seja acolher a proposta de suspensão cautelar do certame. 
20.	Ante o exposto, conheço da presente representação, satisfeitos os requisitos de admissibilidade previstos nos arts. 235 e 237, inciso VII, do Regimento Interno deste Tribunal, e adoto as seguintes providências: 
20.1.	determinar, cautelarmente, nos termos do art. 276, caput, do Regimento Interno/TCU, ao Município de Alta Floresta do Oeste/RO, que se abstenha de celebrar o contrato decorrente da Tomada de Preços 1/CPLM/2019, ou, se já assinado, suspenda a sua execução, abstendo-se, inclusive, de realizar pagamentos de qualquer valor até que este Tribunal delibere sobre o mérito da matéria; 
20.2.	determinar, nos termos do art. 276, § 3º, do Regimento Interno/TCU, a oitiva do Município de Alta Floresta do Oeste/RO, para, no prazo de 15 dias, manifestar-se sobre os fatos apontados na presente representação, especialmente quanto às cláusulas ilegais e restritivas a competividade do Edital de Tomada de Preços 1/CPLM/2019, bem como quanto à falha na análise da tempestividade do recurso administrativo interposto pela Construtora e Terraplanagem LV Ltda. em relação à sua inabilitação, alertando-a quanto à possibilidade de o Tribunal vir a anular o referido procedimento licitatório, caso não seja apresentada manifestação ou esta não seja acolhida;
20.3.	determinar, nos termos do art. 250, inciso V, do Regimento Interno/TCU, a oitiva da empresa Edificare Serviços de Engenharia Ltda. - ME (27.568.065/0001-94) para, no prazo de 15 dias, querendo, manifestar-se sobre os fatos apontados na presente representação, alertando-a quanto à possibilidade de o Tribunal vir a anular a Tomada de Preços 1/CPLM/2019, caso não seja apresentada manifestação ou esta não seja acolhida;
20.4.	realizar, com fundamento no art. 250, inciso IV, c/c o art. 237, parágrafo único, do Regimento Interno/TCU, a audiência dos responsáveis a seguir indicados, para que, no prazo de 15 dias, apresentem razões de justificativa pelas irregularidades indicadas:
20.4.1. Responsáveis: Luciano Duarte (XXX.327.392-XX) - Secretário Municipal de Infraestrutura de Alta Floresta do Oeste/RO; Daniel Paulo Fogaça Hryniewicz (XXX.046.079-XX) - Advogado do Município de Alta Floresta do Oeste/RO;
20.4.1.1. Irregularidade: elaboração e aprovação do Edital de Tomada de Preços 1/CPLM/2019, da Prefeitura Municipal de Alta Floresta do Oeste/RO com cláusulas ilegais e restritivas à competitividade;
20.4.1.2. Conduta: 1. Secretário: elaborar o Edital de Tomada de Preços 1/CPLM/2019, da Prefeitura Municipal de Alta Floresta do Oeste/RO com as seguintes cláusulas ilegais e restritivas à competitividade: a) exigência de capital social mínimo integralizado como condição de habilitação econômico-financeira (itens 5.5 e 8.5.2 do edital) ; b) exigência de vínculo empregatício entre os responsáveis técnicos e a empresa licitantes (subitem 8.4.3 do edital) ; c) exigência de Atestado de Capacidade Técnica da empresa licitante registrado no CREA (subitem 8.4.2 do edital) ; d) exigência de reconhecimento de firma nos diversos documentos da licitação (itens 4, letras "b" e "c", 7.1, 8.4.1.1, 8.4.3, 8.4.5, 8.8, 9.1.6 e 19.8 do edital) ; e) exigência de Declaração de Habilitação Profissional - DHP, que comprova a regularidade do Contabilista nos termos do art. 28, da Resolução CFC nº 825/98 (item 8.5.1, do edital) ; f) exigência da Certidão de Acervo Técnico acompanhada das respectivas Anotações de Responsabilidade Técnica (item 8.4.2.1, do edital) ; 2. Advogado: emitir Parecer omisso quanto às patentes ilegalidades constantes do Edital de Tomada de Preços 1/CPLM/2019, da Prefeitura Municipal de Alta Floresta do Oeste/RO;
20.4.1.3. Dispositivos violados: a) arts. 27 e 31, §§ 2º e 3º, da Lei 8.666/1993, e julgados do TCU (Acórdão 265/2017-TCU-Plenário, Relator Aroldo Cedraz; Acórdão 1944/2015-TCU-Plenário, Relator Augusto Sherman; Acórdão 2.329/2014-2ªCâmara, Relatora Ana Arraes; Acórdão 6.613/2009-1ªCâmara, Relator Walton Alencar Rodrigues) ; b) art. 30, inciso II, e §1º, da Lei 8.666/1993 e julgados do TCU (Acórdão 529/2018-TCU-Plenário, Relator: Bruno Dantas; Acórdão 2835/2016-TCU-Plenário, Relator: Benjamin Zymler; Acórdão 1988/2016-TCU-Plenário, Relator: André de Carvalho; Acórdão 872/2016-TCU-Plenário, Relator: Marcos Bemquerer; Acórdão 3014/2015-TCU-Plenário, Relator: Walton Alencar Rodrigues; Acórdão 1447/2015-TCU-Plenário, Relator: Augusto Sherman) ; c) art. 55 da Resolução-Confea 1.025/2009 e Acórdão 1674/2018-TCU-Plenário, da Relatoria do Ministro Augusto Nardes; d) art. 3º, incisos I a III, da Lei 13.726/2018 e art. 32 da Lei 8.666/1993; e) art. 37, inciso XXI, da Constituição Federal e no art. 3º, § 1º, inciso I, da Lei 8.666/1993, bem como à jurisprudência do TCU (Acórdão 2993/2009-TCU-Plenário, Relator Augusto Nardes; Acórdão 971/2012-TCU-Plenário, Relator Raimundo Carreiro; Acórdão 1146/2015-TCU-Plenário, Relator Bruno Dantas; e Acórdão 56/2017-TCU-Plenário, Relator Augusto Sherman) ; f) arts. 52 e 53 da Resolução Confea 1.205/2009 e art. 30, §3º, da Lei 8.666/1993.
20.4.2. Responsáveis: Célia Ferrari Bueno (XXX.912.212-XX) , Wittor Winnicius Silva Pedroso Gonçalves (XXX.436.702-XX) e Fabiana Marques da Silva (XXX.458.082-XX) - membros da Comissão Permanente de Licitação de Alta Floresta do Oeste/RO;
20.4.2.1. Irregularidade: falha na análise da tempestividade do recurso administrativo interposto pela Construtora e Terraplanagem LV Ltda. quanto à sua inabilitação na Tomada de Preços 1/CPL/2019, da Prefeitura Municipal de Alta Floresta do Oeste/RO;
20.4.2.2. Conduta: não conhecer o recurso administrativo interposto pela Construtora e Terraplanagem LV Ltda. quanto à sua inabilitação na Tomada de Preços 1/CPL/2019, da Prefeitura Municipal de Alta Floresta do Oeste/RO, sob alegação de que tal peça recursal foi protocolada após o horário de expediente da Prefeitura Municipal de Alta Floresta do Oeste/RO;
20.4.2.3. Dispositivos violados: art. 109, inciso I, alínea "a", da Lei 8.666/1993; e
20.5.	encaminhar cópia da peça 1 e da instrução de peça 11 à Prefeitura Municipal de Alta Floresta do Oeste/RO, à empresa Edificare Serviços de Engenharia Ltda. - ME e aos responsáveis chamados em audiência a fim de subsidiar as manifestações a serem oferecidas".
É o relatório.

Gustavo da Cunha Silveira (OAB/RO 4.717) e Vergílio Pereira Rezende (OAB/RO 4.068), representando Construtora LV Ltda. - EPP

Não atuou

REPRESENTAÇÃO. CONVÊNIO. IMPLANTAÇÃO DE ILUMINAÇÃO E PAISAGISMO EM PRAÇA PÚBLICA. TOMADA DE PREÇOS. EXIGÊNCIAS QUE RESTRINGEM A COMPETITIVIDADE. NÃO CONHECIMENTO DE RECURSO ADMINISTRATIVO DE FORMA INDEVIDA. CONCESSÃO DE MEDIDA CAUTELAR PARA SUSPENDER O CERTAME. REFERENDO.

REPRESENTAÇÃO (REPR)

Secretaria de Controle Externo da Defesa Nacional e da Segurança Pública (SecexDefesa)

Trata-se de representação formulada pela empresa Construtora LV Ltda. - EPP a respeito de possíveis irregularidades ocorridas na Tomada de Preços 1/CPL-M/2019, que visa a contratação de empresa especializada em construção civil para implantação de iluminação e paisagismo na praça Castelo Branco, localizada no município de Alta Floresta do Oeste/RO. As intervenções em comento são custeadas pelo Convênio 166/DPCN/2017 (Siconv 843027) , firmado entre o Ministério da Defesa e aquele município.
2.	A representante alegou a ocorrência das seguintes irregularidades: a) exigência de capital social mínimo integralizado (10%) como condição de habilitação econômico-financeira (subitens 5.5 e 8.5.2 do edital) ; b) exigência de vínculo empregatício entre os responsáveis técnicos e a empresa licitantes (subitem 8.4.3 do edital) ; c) exigência de Atestado de Capacidade Técnica da empresa licitante registrado no CREA (subitem 8.4.2 do edital) ; d) exigência de reconhecimento de firma nos diversos documentos da licitação; e) falha na análise da tempestividade do recurso administrativo interposto por esta, uma vez que apresentado dentro do prazo previsto no art. 109, inciso I, da Lei 8.666/1993; e f) inabilitação indevida da representante. 
3.	Após análise perfunctória, foram identificados indícios da ocorrência das irregularidades apontadas no parágrafo anterior, salvo em relação à última alínea (inabilitação indevida da representante) . Em razão disso e diante da iminência da celebração do contrato, o Ministro Benjamin Zymler entendeu necessária a expedição de medida cautelar com o objetivo de suspender o andamento da licitação. 
4.	Em face das razões de decidir apresentadas no relatório precedente e com fundamento no art. 276, § 1º, do RI/TCU, manifesto-me por que o Tribunal referende a medida cautelar concedida mediante despacho.
	Ante o exposto, submeto o acórdão adiante à apreciação deste Colegiado.
                     TCU, Sala das Sessões Ministro Luciano Brandão Alves de Souza, em 3 de abril de 2019.
MARCOS BEMQUERER COSTA
Relator